【裁判字號】    90,上訴,1117
【裁判日期】    900928
【裁判案由】    常業重利
【裁判全文】
臺灣高等法院高雄分院刑事判決                    九十年度上訴字第一一一七號
    上訴人
    即被告  子○○
    選  任
    辯護人  戴國石
            鄭銘仁
            蔡吉記
右上訴人因常業重利等案件，不服臺灣屏東地方法院九十年度訴字第二二二號中華民
國九十年五月二十四日第一審判決（起訴案號：臺灣屏東地方法院檢察署八十九年度
偵字第四二一二號），提起上訴，本院判決如左：
      主  文
原判決關於子○○部分撤銷。
子○○以乘他人急迫貸以金錢，而取得與原本顯不相當之重利為常業，累犯，處有期
徒刑玖月，扣案之會單肆張、記帳簿壹本及帳單壹張，均沒收；又損壞他人之玻璃、
時鐘鏡、椅子、電話、鐵櫃、機車材料等物，足以生損害於他人，處有期徒刑貳月。
應執行有期徒刑拾月，扣案之會單肆張、記帳簿壹本及帳單壹張，均沒收。
     事  實
一、子○○有違反麻醉藥品管理條例及過失傷害等前科，其於民國（下同）八十二年
    間所犯過失傷害案件，經台灣屏東地方法院判處有期徒刑八月確定，於八十三年
    六月二十五日執行完畢，詎仍不知悔改。基於常業重利之犯意經營地下錢莊貸放
    款項業務，乘乙○○、壬○○、癸○○、戊○○、丁○○等人，因經濟困難急需
    用錢週轉時，貸借款項，而取得與原本顯不相當之重利，並恃以維生，以之為常
    業，其情形：（一）於八十八年五月十七日十九時許，在屏東縣長治鄉○○村○○路新潭巷二十五號，言明貸與壬○○新台幣（下同）三萬元，但先扣除六千元
    利息，實際交付二萬四千元，並由壬○○簽發一張票面金額三萬元之本票供擔保
    ，而自同年五月十八日起每日償還一千元，共還三十天，取得相當年息百分之三
    百之高利；（二）於八十八年五月二十九日，在屏東縣長治鄉○○路「阿成」開
    設之機車行，言明借與癸○○三萬元，先扣利息一千五百元，實際之交付二萬八
    千五百元，並簽發一張面額三萬元之本票供擔保，自同年五月三十日起，每天償
    還一千元，共要償還三十天，取得相當於年息約百分之六三之高利；（三）於八
    十八年五月間二次借款與戊○○，每次均言明借款三萬元，但均先扣除利息四千
    元，實際各僅交付二萬六千元，並均要簽發一張三萬元之本票供擔保，各於借款
    翌日起每天清償一千元，償還日期均三十日，而各取得相當年息約百分之一八四
    之高利（四）於八十八年間某日（詳細日期不詳），借與丁○○五萬元，約定月
    息五分即年息百分之六十，丁○○於一個月內償還（五）八十九年二月二十四日
    ，在乙○○所開設之「進豐機車行」行內，言明貸與乙○○三萬元，先扣除利息
    五千元，實際交付二萬五千元，由乙○○簽發一張三萬元之本票供擔保，借後隔
    日每天償還一千元，而取得相當年息百分之二百四十之高利。嗣因乙○○未依限
    還錢，子○○復另行起意，基於毀損之故意，於八十九年三月十四日十五時許，
    至林某經營之「進豐機車行」，毀損店內玻璃、時鐘鏡、椅子、電話、鐵櫃、機
    車材料零件等物品，足以生損害於乙○○。迄於八十九年五月九日，經屏東縣警
    察局刑事警察大隊經濟組持搜索票至屏東市○○里○○路一一○巷十二號、屏東
    縣長治鄉○○村○○路一一六號、ＷＲ─１９９３號自小客車實施搜索，當場扣
    得子○○所有供經營常業重利犯罪所用之會單四張、記帳簿一本、帳單一張。
二、案經乙○○素猶屏東縣警察局移送台灣屏東地方法院檢察署檢察官偵查起訴。
     理  由
一、訊據上訴人即被告子○○雖承認有前述毀損告訴人乙○○所有物品之行為，惟否
    認有何重利之犯行，辯稱其固有借款予乙○○、壬○○、癸○○、戊○○、丁○○等人，但最多僅收一千元之利息，且未約定還款日期，並無重利貸款之行為，
    並係因其曾加多組互助會（日仔會），於標得會款後，因有餘錢，所以未收利息
    而出借予乙○○等人，至扣案之帳冊等物，則均參雜有其參加互助會、向他人借
    款、借款予他人之記錄等語。經查：
（一）被告確有前述借款予乙○○等人，並收取如前所述之利息，已經被害人乙○○
      、壬○○、戊○○於警訊中、被害人丁○○於偵查中（偵卷第四十三頁背面）
      及被害人乙○○、壬○○、丁○○於原審審理中證述明確（見原審卷第三十四
      頁正面、第七十六頁背面）。而被害人癸○○、戊○○雖嗣於原審或本院審理
      中改稱被告子○○未曾向其等收取高利，而警訊時因為緊張，所以對於警員之
      訊問均以點頭回答，而警訊筆錄其等均未曾細看即行簽名，故不知警訊筆錄所
      載為何云云，但據製作該等筆錄之警員謝維堂於本院證稱：前開警訊筆錄均據
      實記載，且經受訊人閱後始簽名，受訊人係被害人，其等筆錄警方不必要作假
      等情（見本院九十年八月十日訊問筆錄），是被害人癸○○、戊○○事後迴護
      被告之詞不足採信。
（二）扣案之會單四張、記帳簿一本、帳單一張均為被告子○○用以記錄其借款予他
      人及參加互助會（日仔會）之記錄，已經被告子○○陳明，而觀諸扣案會單之
      記載，約可大分為以人名為主，其下記載日期與金額及純以日期記載金額等二
      種記錄方式，而對於以人名之記錄方式，經原審當庭提示予被害人丁○○審閱
      ，經其當庭指明其上所記載即為其於向被告子○○借款後清償之記錄（見原審
      九十年五月十四日訊問筆錄），核與證人胡晉昌、癸○○、乙○○、壬○○等
      人所證稱，係於向被告子○○借款後，以每日清償一千元之方式還款等情節相
      符，顯非被告子○○參加互助會之記錄，足見該項以人名為主之記載方式即為
      被告貸款予他人之記錄，而扣案之記帳簿與帳單均有載明癸○○等人之還款記
      錄，堪認前述癸○○等人於警訊中所述為實。
（三）告訴人乙○○係因賭博輸錢，致其機車行經營困難，於此急迫情形下始向被告
      借取高利貸款，而被害人壬○○、戊○○則係因欠他人錢遭催討，需款孔急時
      ，才向被告子○○借取高利之款項，被害人癸○○係因作生意急需現金週轉，
      始向被告子○○借款等事實，亦經被害人乙○○、壬○○、戊○○、癸○○於
      警訊指述綦詳，再以被告子○○所收取之利息顯較一般金融機構為重，若非因
      急需款項，衡情一般民眾當無由捨一般金融機構而逕向被告子○○借款，顯然
      被告子○○確係趁他人急迫之際而貸款他人。
（四）被告子○○雖辯稱其因參加互助會，故於標得會款後，會有餘錢可以無息出借
      他人等語，但揆諸社會常情，參加互助會之目的無非是在以較低之利息取得款
      項，並可以分期清償，若較早標得會款後，即須繳交利息較高之死會會款，故
      對於無須用錢情況，而僅係為入會賺取利息之人，通常不會急於標得會款，而
      盡可能在最後一會始取得會款，以賺取較多利息，則被告子○○既已參加多個
      互助會，顯見其目的即在所得之利息，而證人丙○○亦於警訊中及被告子○○
      與原審審理中均陳稱，係被告子○○向證人丙○○借款三萬元，被告子○○未
      曾貸款予丙○○等語，足見被告本身之資力即有不足，連三萬元之款項都需向
      他人借貸，則被告子○○又稱於標得會款後，無償借款予他人，則此一無償借
      款行為顯然與其參加互助會為營利之意圖及需向丙○○借款，經濟狀況非佳等
      情況相左，故其此部分辯解即顯與常情有違，難以採信。
（五）至被告子○○前述毀損告訴人乙○○機車行中物品之行為，除經被告自白，並
      核與告訴人乙○○所述情節相符外，且有卷附現場照片多張可證，被告此部分
      自白與事實相符。
（六）綜上所述，被告所辯不足採信，其犯行均堪以認定。
二、查被告子○○乘他人急迫之際貸以金錢而取得前開重利，已超出民法第二百零五
    條所定最高利率週年百分之二十限制之規定甚多，與原本顯不相當，且恃以維生
    ，以之為業，核其此部分所為，係刑法第三百四十五條之常業重利罪；其上開毀
    損之行為，係犯同法第三百五十四條之毀損罪。被告子○○雖稱其於為本件貸款
    行為時，尚從事肉品業，但刑法所謂常業犯，係指藉該犯罪以為日常生活之資而
    言，並不以行為人無其他職業為必要，被告上開經營重利行為期間非短，且所放
    貸之人數非少，所收取之金額亦非低，顯係賴此為常業，並恃以維生，併此敘明
    。被告所犯上開二罪，犯意個別，構成要件不同，應分論併罰。又被告前因過失
    傷害案件，經台灣屏東地方法院判處有期徒刑八月，於八十三年六月二十五日執
    行完畢，此有本院被告全國前案紀錄表可憑，其於五年內再犯有期徒刑以上之前
    開常業重利罪，此部分為累犯，應依刑法第四十七條之規定加重其刑；至被告所
    犯上開毀損罪，於其前案有期徒刑執行完畢後已逾五年，此部分自非累犯。
三、原審論處被告子○○常業重利及毀損罪責，固非無見。惟查：（一）原判決於理
    由欄已敘明庚○○並非被告常業重利犯行之被害人，但於事實欄又記載庚○○為
    被害人之一，致事實與理由矛盾；且於論罪欄先論述被告係犯刑法第三百四十四
    條之重利罪，後又論述被告係犯同法第三百四十五條常業重利罪，先後論述亦矛
    盾；（二）被告所犯毀損罪部分未構成累犯，原判決就此部分併論以累犯，自有
    未合。被告上訴意旨否認有重利之犯行，併認原審就毀損部分量刑過重，而指摘
    原判決不當，雖均不足取，但原判決既有上開可議之處，即無可維持，應將原判
    決被告部分撤銷改判。爰審酌被告素行，其犯罪之動機，所犯常業重利行為期間
    、被害人數、所生危害，其毀損物品之價值，及其犯罪後之態度等一切情狀，分
    別量處如主文第二項所示之刑，並定其應執行之刑。扣案之會單四張、記帳簿一
    本、帳單一張，均為被告子○○所有供犯罪所用之物，業經被告子○○陳述明確
，應依刑法第三十八條第一項第二款之規定沒收。
四、至甲訴意旨認被告子○○尚有以重利貸款予辛○○、丙○○、庚○○、己○○等
    人之行為，但查證人辛○○於警訊中即陳稱其雖曾向被告子○○借款，然被告子
    ○○並未向其收取利息，而證人丙○○於警訊則稱係其借款予被告子○○，未曾
    向被告子○○借錢，證人庚○○、己○○於偵查中均結證稱，僅曾向同案被告胡
    昭基借款，但均未曾約定利息等語（見八十九年十二月十五日偵訊筆錄），而自
    扣案證物中又無法看出被告子○○曾貸款予辛○○、丙○○多少錢或收取若干利
    息；，此外，復查無證據足認被告子○○對辛○○等四人有何重利之行為，故不
    能證明被告有甲訴人所指訴被告子○○之此部分犯行。惟甲訴人認此部分為被告
    常業重利犯行之一部，故此部分不另為無罪之諭知，附此敘明。
五、同案被告胡昭基部分，業經原審判決無罪確定並送執行在案。
據上論結，應依刑事訴訟法第三百六十九條第一項前段、第三百六十四條、第二百九
十九條第一項前段，刑法第三百四十五條、第三百五十四條、第四十七條、第五十一
條第五款、第三十八條第一項第二款，罰金罰鍰提高標準條例第一條前段，判決如主
文。
本案經檢察官陳惠珠到庭執行職務。
中    華    民    國      九十      年       九       月  二十八  日
                              臺灣高等法院高雄分院刑事第二庭
                                  審判長法官  曾永宗
                                        法官  謝肅珍
                                        法官  邱永貴
右正本證明與原本無異。
常業重利部分如不服本判決，應於判決送達後十日內向本院提出上訴狀，其未述理
由者並應於提出上訴狀後十日內向本院補提理由書（應附繕本)。
毀損部分不得上訴
                                      書記官  周能智
中    華    民    國      九十      年       十       月     二   日
附錄：本判決論罪科刑法條：
刑法第三百四十五條
以犯前條之罪為常業者，處五年以下有期徒刑，得併科三千元以下罰金。
刑法第三百五十四條
毀棄、損壞前二條以外之他人之物或致令不堪用，足以生損害於甲眾或他人者，處二
年以下有期徒刑、拘役或五百元以下罰金。
                                                                 Ｊ


司法院資訊處製作；財團法人民間司法改革基金會備份。
